台灣彰化地方法院民事判決　九十三年度簡上字第一二０號
　　上　訴　人　丙○○
　　　　　　　　丁○○○
　　共　　　同
　　訴訟代理人　李淵源律師
　　被　上訴人　戊○○
　　訴訟代理人　甲○○
右當事人間請求拆屋還地等事件，上訴人不服本院彰化簡易庭於中華民國九十三年九
月二十四日第一審判決( 九十三年度彰簡字第五五號 )提起上訴，本院於中華民國九
十四年三月三十日言詞辯論終結，判決如左：
　　主　　　文
上訴駁回。
第二審訴訟費用由上訴人負擔。
　　事實及理由
一、上訴人起訴主張：(一)坐落彰化縣福興鄉○○段一五七二地號土地（下稱系爭土地
　　），係上訴人丙○○與訴外人即丙○○之兄許財丁（上訴人丁○○○之配偶）向
　　訴外人乙○○、許二英（已死亡）所買受，嗣上訴人丁○○○自訴外人許財丁處
　　受贈系爭土地，而與上訴人丙○○共有系爭土地之所有權，詎被上訴人竟無任何
　　權源即在系爭土地上建築房屋、矮牆，而無權占用上訴人所共有系爭土地如附圖
　　所示編號Ａ部分面積二十六平方公尺之一樓磚造房屋、編號Ｂ部分面積七十七平
　　方公尺之二樓加強磚造房屋、編號Ｃ部分面積十二平方公尺之一樓磚造房屋、編
　　號Ｆ面積五平方公尺之磚造圍牆及編號Ｄ部分面積六十六平方公尺、編號Ｅ部分
　　面積三十八平方公尺之空地。爰依民法第七百六十七條之規定，請求被上訴人應
　　將系爭土地上如附圖所示編號Ａ、Ｂ、Ｃ、Ｆ部分之房屋及圍牆拆除，並將上開
　　各部分土地及如附圖所示編號Ｄ、Ｅ部分之空地返還上訴人，並陳明願供擔保請
　　准宣告假執行。(二)又系爭土地並非如被上訴人所述係公同共有之土地，亦無分管
　　問題，且上訴人並未同意被上訴人於系爭土地上興建房屋、圍牆；上訴人許福財
　　之父暨上訴人丁○○○之公公許榮田（於七十七年八月二十日死亡）亦未幫被上
　　訴人興建房屋，本件應以土地登記簿謄本之登記為準，系爭土地應係上訴人所共
　　有。(三)有關系爭土地買賣時，其土地增值稅係上訴人所繳納，地價稅亦均由上訴
　　人所繳納，證人乙○○證述三、四十年之稅金均由其繳納，及雙方無買賣關係存
　　在等情事，均與事實不符。另證人許榮　於六十一年間即遷往台北居住，至今超
　　過三十年，且從不過問系爭土地之事，故其證詞不可採信。(四)至於有關被上訴人
　　所舉賀匾之事，僅能證明該賀匾存在之事實，並不足做為許榮田為慶祝被上訴人
　　建造前開房屋之賀匾。再者，如認系爭土地係許為（於六十三年九月二日死亡）
　　與他人互易而來，惟當時並未辦理移轉登記，係上訴人事後再向乙○○、許二英
　　買受取得，故許為當初將系爭土地分配予許榮田、許榮　等人乙節，並不能拘束
　　系爭土地日後之登記所有權人，且上訴人丁○○○並非許為之繼承人，其並不受
　　許為分配土地之拘束。況許為當時僅將系爭土地分配予許榮田、許榮　；被上訴
　　人與訴外人許榮樹分配國有土地部分，否則果真有分配系爭土地予被上訴人，則
　　許榮田基於兄弟之緣故，衡情應會向被上訴人買受權利，不可能僅向許榮　購買
　　土地權利，故許為當時應未將系爭土地分配予被上訴人。(五)又系爭土地究係被上
　　訴人之父許為，於何時與何人互易而來？何筆土地互易而來？原審並未查明；而
　　證人許榮　、乙○○二位證人既不知互易之土地地號，且一說許為與乙○○之父
　　陳達交換土地，一說許為與陳達之子許二英交換土地，原審僅憑上開對互易對象
　　、時間、標的均完全不清楚之模糊證述，即認定系爭土地係許為與他人互易而來
　　，未免速斷。此外，坐落福興鄉○○段八○六、八○七、八○八、八二三地號土
　　地，自四十年間以來，無論乙○○、許二英或其先人均未曾占有使用收益，是證
　　系爭土地並非許為與乙○○、許二英之先人互易而來。系爭土地既非被上訴人之
　　父許為與他人互易而來，則上訴人爰依民事訴訟法第二百七十九條第三項之規定
　　，撤銷原審所為系爭土地係許為與他人互易而來之自認，許為占有系爭土地自屬
　　無權占有，被上訴人嗣依許為生前分配或繼承之事實而占有系爭土地，亦屬無權
　　占有。(六)系爭土地登記之原因既為買賣，土地增值稅又為上訴人丙○○及訴外人
　　許財丁所繳納，則此土地增值稅金額自可視為買賣之對價；又如乙○○、許二英
　　若係為履行先前互易土地之義務，理應自己繳納土地增值稅，並相對地要求上訴
　　人丙○○及許財丁應移轉許為生前所有與渠先人互換之土地，始符常情，而本件
　　既非如此，顯見乙○○、許二英非為履行生前互易土地之義務而將系爭土地登記
　　予出面請求之許為後代子孫。(七)退萬步言，系爭土地縱係許為與他人互易而來，
　　且上訴人丙○○及訴外人許財丁亦非因買賣而取得系爭土地所有權，惟互易契約
　　僅有債之效力，是許為生前占有系爭土地僅有債之效力，不能對抗契約以外之第
　　三人，嗣被上訴人依繼承而來之互易契約或許為之生前分配，而占有系爭土地亦
　　僅有債之效力，不能對抗契約以外之第三人，是以被上訴人自不得本於互易關
    係對抗其後取得所有權之第三人即上訴人。又被上訴人係依據許為生前之分配而
    在系爭土地上建屋，並非基於許為之繼承人間之分管合意而在系爭土地上建屋。
    換言之，許為之繼承人並非基於分管之合意各自在受分配之土地上建屋，而係基
　　於許為生前之分配，是各繼承人間根本無分管之合意。縱有分管之合意，因其僅
　　具有債之效力，不能對抗事後取得所有權之上訴人丙○○及訴外人許財丁。又上
　　訴人丁○○○本非許為之繼承人，更無受上開分管合意拘束之理。
二、被上訴人則以：(一)系爭土地係被上訴人之父許為以同鄉○○段八○六、八○七、
　　八○八、八二三地號之部分土地與乙○○、許二英之先人互易而來，惟當時雙方
　　並未辦理所有權移轉登記，嗣許為於四十三年間，將系爭土地分配予其子即許榮
　　田、許榮　及被上訴人建築房屋使用，迨許為死亡後，系爭土地即屬許榮田、許
　　榮　及被上訴人等人公同共有之土地，並分管各人使用位置，直至七十七年間均
　　無人辦理所有權移轉登記取得所有權。事後許榮　將其受分配部分之土地權利讓
　　與許榮田，當時該部分土地上建物係原來全家族共同使用，而由被上訴人原來房
　　屋位置遷移至此之三合院式竹製房屋，於九十二年間始由上訴人拆除。被上訴人
　　係自四十四年十月二十日起即設籍於系爭土地上之上開竹製房屋，嗣於遷移上開
　　竹製房屋後，始改建新屋，目前所有坐落系爭土地上之房屋，係經共有人協議而
　　於六十六年間所改建，許榮田當時也參與該房屋、圍牆之興建事宜，房屋落成後
　　，許榮田並致送賀匾祝賀，因此被上訴人並非無權占用系爭土地。至上訴人於七
　　十七年間取得系爭土地之所有權狀，係因原地主乙○○等人無償提供資料辦理過
　　戶，並非買賣，蓋因系爭土地業經前人互易取得，而屬於被上訴人與許榮田等人
　　之祖產地，僅因前人不注重過戶登記，致遭上訴人以不實之文件，辦理所有權移
　　轉登記。惟上訴人於辦理系爭土地過戶時，被上訴人有向上訴人表示僅能處理上
　　訴人所屬權利部分，被上訴人所屬權利欲保留，嗣被上訴人以公同共有之權利人
　　向上訴人要求過戶分割時，上訴人丙○○之母許陳續均推拖而延宕至今。(二)上訴
    人丙○○之母許陳續於六十六年間，係以二十萬元承購許榮　之繼承持分四分之
　　一，加上其原來之權利，亦僅有二分之一，而被上訴人占用部分未超過持分權利
　　，自不構成無權占有等語資為抗辯。
三、本件原審對於上訴人之請求，判決上訴人全部敗訴，並駁回其假執行之聲請，上
　　訴人全部聲明不服，求為廢棄原判決，並判決如原審聲明所示（除假執行之聲請
　　外），被上訴人則求為判決駁回上訴。
四、上訴人主張系爭土地現登記為其等所有，被上訴人在系爭土地上建有如原審附圖
　　所示編號Ａ部分面積二十六平方公尺之一樓磚造房屋、編號Ｂ部分面積七十七平
　　方公尺之二樓加強磚造房屋、編號Ｃ部分面積十二平方公尺之一樓磚造房屋、編
　　號Ｆ面積五平方公尺之磚造圍牆及編號Ｄ部分面積六十六平方公尺、Ｅ部分面積
　　三十八平方公尺之空地現由被上訴人占有中之事實，業據其提出土地登記簿謄本
　　一件為證，復經原審法官會同彰化縣鹿港地政事務所測量員勘測屬實，並製有勘
　　驗筆錄、複丈成果圖附於原審卷宗可稽，且為被上訴人所不爭執，此部分事實，
　　自堪信為真正。
五、本件首應審酌者厥為系爭土地究係上訴人丙○○及許財丁向訴外人乙○○、許二
　　英購買取得？抑或被上訴人及上訴人之父許榮田之父許為與乙○○、許二英之先
　　人互易而來？經查：(一)按當事人主張之事實，經他造於準備書狀內或言詞辯論期
　　日時或在受命法官、受託法官前自認者，無庸舉證。又自認之撤銷，除別有規定
　　外，以自認人能證明與事實不符或經他造同意者，始得為之。民事訴訟法第二百
　　七十七條第一項、第三項定有明文。上訴人之訴訟代理人於原審時自認系爭土地
    確係許為跟人家換來的，那時候沒有辦理移轉登記等語（見原審卷宗第二六八頁
    ）。因此，依上開規定，被上訴人就系爭土地係許為與乙○○、許二英之先人交
    換而來之事實，即無庸舉證，而上訴人欲撤銷自認之效力，則須舉證證明其自認
　　與事實不合，或經被上訴人之同意，始得為之，合先敘明。(二)再系爭土地確係因
　　與許為交換土地，而移轉登記在上訴人丙○○及許財丁名下之事實，業據證人乙
　　○○、許榮　於原審及本院準備程序時證述在卷，則上訴人所謂購買系爭土地之
　　情事，與證人之證述內容不相符。又被上訴人抗辯許為以坐落福興鄉○○段八○
　　六、八○七、八○八、八三二等四筆土地交換系爭土地之事實，係於原審時即已
　　提出，上訴人之訴訟代理人於原審時，既已承認交換土地之情事，則上訴人於上
    訴審時，再以上開四筆土地自四十年間，並無乙○○、許二英或其先人占有、使
    用、收益之事實，來否定前開自認之行為。惟此項抗辯於原審即為上訴人所知悉
    ，尚難認有何與事實不符之情事，自與撤銷自認之規定不合。故上訴人所為自認
    之撤銷既不能認與事實不合，且又有被上訴人所否認，自應認上訴人於原審所為
    之自認已發生效力，堪認系爭土地確係由上訴人丙○○與許財丁因許為交換土地
    之故，自乙○○、許二英處交換移轉取得。
六、再者，應審酌被上訴人是有有權占有、使用系爭土地如附圖所示Ａ、Ｂ、Ｃ、Ｄ
　　、Ｅ、Ｆ部分﹖茲分述如下：
　(一)系爭土地確於四十餘年間，因互易關係而交由許為占有使用，此已如前述，則系
　　爭土地所有權雖未併同辦理移轉登記，惟既已交付，則許為就系爭土地即有使用
　　、收益之正當權源。嗣許為於六十三年九月二日死亡時，依民法第一千一百五十
　　一條之規定，其對於系爭土地之使用收益權利，亦屬遺產之一，除有拋棄繼承之
　　情形外，遺產於分割前應由第一順位之繼承人即被上訴人、許榮樹、許榮田、許
　　榮　共同繼承而公同共有。
　(二)證人即許為之子許榮　於原審證稱：（法官：提示現場照片全圖，請指出交換土
　　地之位置。）現在空地部分及其右側還有左側一小部分是交換取得之土地。當時
　　我父親是在被上訴人現有住處建有竹管製的房子，因為有一部分侵占到乙○○父
　　親的土地，所以就以另外一筆土地跟他互換土地，我父親在死亡之前，有將這些
　　土地分配給我們兄弟，其中現場空地及其右側分配給我及許榮田。現場空地左側
　　分配給老大戊○○、老二許榮樹。分配完後，有先用捲尺簡單測量，沒有請地政
　　鑑定測量，測量完後，許榮田在他分配的位置蓋房子，我沒有蓋房子，是因為我
　　住台北，後來戊○○也要蓋房子，所以把舊的竹管房子搬過來我分配的位置。我
    後來就把我分配的土地位置賣給許榮田，由許榮田付我二十萬元。我是跟許榮田
    的太太口頭講的，沒有簽契約，二十萬元也是許榮田的太太給我的等語（見原審
    卷宗第一二一頁至第一二二頁）；核與被上訴人所述系爭土地之分管情形相符；
    且證人即許榮田之配偶許陳續亦證述：因為當時我們沒有地方住，我公公叫我們
　　去那邊（系爭土地）蓋房子，我先生許榮田向許榮　買他的部分土地，是二十五
　　萬元，我付錢給他（許榮　）云云（見原審卷宗第二０四頁至第二０五頁）。
　　可見如果未有分管系爭土地之事實，則許榮田何須出資向許榮　購買系爭土地之
　　使用權利﹖再參酌，被上訴人係世居於現址，此有其所提之戶籍資料在卷可稽，
　　而上訴人現使用系爭土地之東側，則衡諸常情，許為當時分配系爭土地供其子等
　　人興建房屋居住時，應會將各房所分配之位置集中一處以供完整利用，斷無將系
　　爭土地中間之位置分配予許榮　後，再將土地之兩側即最東側及最西側分配予許
　　榮田使用之理﹖又被上訴人現所興建之房屋所在，即為原有竹管房子之所在地，
　　倘被上訴人於興建房屋時有越界、占用（面積多達二百二十四平方公尺）之情事
　　，則許榮田焉會置之不問﹖足認被上訴人所述許為生前就系爭土地使用，有部分
　　分配予被上訴人使用之情形為真。且各房於許為死亡前、後，就各自在分配位置
　　之土地上興建房屋，亦均有共識，主觀上已有分管之合意，客觀上亦有分管之事
　　實。上訴人空言否認就系爭土地有分管存在之事實，顯與客觀之情形及證人之證
    詞不合，應無足採。
　(三)另證人乙○○證稱：系爭土地是我祖父過世後，由我與許二英繼承後來我跟許二
　　英分產，將這塊土地分給許二英，但沒有辦理登記，這塊土地是在民國三、四十
　　年間，由許二英與許為互換土地，當時沒有辦理過戶登記，還登記我們名下，所
　　以稅金一直以我們名義開立。後來在民國七十多年間，詳細時間忘記了，許榮元
　　帶許榮田的太太到彰化我的故鄉找我，說要辦理這塊土地的過戶，我說過戶要先
　　把稅金算一算，後來他們把稅金給我，我才拿印章給他們辦過戶，許二英部分，
　　我不清楚，實際上沒有什麼買賣。許榮元與許榮田是堂兄弟，除了拿稅金約一萬
　　元左右，沒有再拿其他的錢。至於辦理過戶土地增值稅，不是我去辦理，也不是
　　我繳的等語。（見原審卷宗第一二三頁、第一二四頁及本院九十四年二月二日準
　　備程序筆錄），則原地主乙○○、許二英與上訴人丙○○、訴外人許財丁間是否
　　有買賣系爭土地之真意及合意，即非無疑。且衡諸一般土地買賣交易習慣，除另
　　有約定外，一般土地增值稅係由賣方繳納，如雙方果真確有買賣關係存在，何以
　　原告丙○○、訴外人許財丁甘願代為繳納本件土地增值稅﹖且土地增值稅係土地
　　買賣交易時，所應繳納之稅款，縱由買受人代為繳納，亦非屬買賣價金，上訴人
　　辯稱代繳土地增值稅可作為買賣之價金，亦非可採。至上訴人代為繳納多年之地
　　價稅等情縱或屬實，惟此亦係因其所有房屋座落在互易之系爭土地上所應給付使
　　用系爭土地之對價，其能否向其他同享共同權利人取償，乃屬另一問題。此外，
　　上訴人並未提出確有交付買賣價金之證明，顯示證人乙○○所述僅係辦理過戶手
　　續，並無買賣之事實等語，堪可採信。換言之，證人乙○○、許二英應僅為履行
　　先前互易土地之義務，而將系爭土地所有權移轉登記予出面請求之許為後代子孫
　　。
　(四)上訴人又稱：系爭土地縱係許為與他人互易而來，且上訴人丙○○及訴外人許財
　　丁亦非因買賣而取得系爭土地所有權，惟互易契約僅有債之效力，是許為生前占
　　有系爭土地僅有債之效力，不能對抗契約以外之第三人，是以被上訴人自不得本
　　於繼承取得之互易契約對抗其後取得所有權之第三人即上訴人云云。查：系爭
    土地依前所述，係許為生前與他人互易而取得，此項系爭土地之使用、收益權利
    ，於許為死亡時，依法應由被上訴人、許榮田、許榮樹、許榮  等人繼承取得，
    而上訴人丙○○與許財丁所以能自許二英、乙○○取得系爭土地之所有權，亦是
    基此互易契約關係而取得，也就是其二人係於許榮田死亡後，繼承許榮田就系爭
    土地之公同共有「使用權利」。易言之，就許為之繼承人間內部關係而言，渠等
    均知悉有互易土地之事實，雖上訴人丙○○與許財丁依互易契約取得系爭土地所
    有權，惟仍應受各房各自在受配土地位置與建房屋之分管合意所拘束，不能因上
　　訴人已登記為系爭土地之所有權人而有所差異。上訴人丁○○○雖形式上自其
　　配偶許財丁處受贈系爭土地之所有權應有部分，然系爭土地之糾紛於兩造間已有
　　數十年，而上訴人丁○○○為許榮田之媳，又住於系爭土地上多年，其對上開互
　　易契約存在之事實，應知之甚稔，其既非善意之第三人，且屬無償取得系爭土地
　　之所有權，自仍應受上開分管協議之共識拘束，亦即被上訴人仍得以系爭土地之
　　分管協議之存在，對抗上訴人。上訴人主張其係所有權人，不受許為之分管契約
　　及被上訴人與許榮田等人之分管協議拘束，尚無足採。
　(五)綜上所述，兩造間既應受上開分管契約效力之拘束，則被上訴人繼續占有使用受
　　分配之位置，即如原審附圖所示Ａ、Ｂ、Ｃ、Ｄ、Ｅ、Ｆ部分之土地，即有正當
　　權源，並非無權占有甚明。
七、從而，上訴人依據民法第七百六十七條之規定，訴請被上訴人應將原審附圖所示
　　編號Ａ、Ｂ、Ｃ、Ｆ部分面積之建物、矮牆拆除，並將上開各部分土地及如附圖
　　所示編號Ｄ、Ｅ部分面積之空地返還上訴人，即為無理由，應予駁回。原審為上
　　訴人敗訴之判決，並駁回其假執行之聲請，於法並無違誤，上訴人仍執陳詞，指
　　摘原判決不當，求廢棄改判為無理由，應予駁回其上訴。
八、本件事證已臻明確，兩造其餘攻擊、防禦方法，經核均與判決之結果不生影響，
　　爰不一一論述，附此明。
九、結論：本件上訴人之上訴為無理由，爰依民事訴訟法第四百三十六條之一第三項
　　、第四百四十九條第一項、第七十八條，判決如主文。
中　　　華　　　民　　　國　　九十四　　年　　　四　　　月　　 十一　　 日
　　　　　　　　　　　　　　　　　　　民事第二庭
~B審判長法官　何志通
~B法　　　官　詹秀錦
~B法　　　官　羅秀緞
右為正本係照原本作成
不得上訴。
中　　　華　　　民　　　國　　九十四　　年　　　四　　　月　　 十一　　 日
~B法院書記官　蘇美苓
